【裁判字號】    97,台上,2517
【裁判日期】    971127
【裁判案由】    給付貨款
【裁判全文】
最高法院民事判決            九十七年度台上字第二五一七號
上  訴  人  亞洲酒品事業股份有限公司
法定代理人  乙○○
訴訟代理人  張  權律師
            許坤立律師
            郭香吟律師
被 上訴 人  厚生玻璃工業股份有限公司
法定代理人  甲○○
訴訟代理人  莫詒文律師
            鄭昱廷律師
上列當事人間請求給付貨款事件，上訴人對於中華民國九十七年
七月十五日台灣高等法院第二審判決（九十五年度上字第九○八
號），提起上訴，本院判決如下：
    主  文
原判決關於命上訴人再給付暨駁回上訴人之附帶上訴及各該訴訟
費用部分均廢棄，發回台灣高等法院。
    理  由
本件被上訴人主張：上訴人於民國九十二年四月、五月及七月間
，先後與伊簽訂如第一審判決附表所示之三份買賣契約（下稱系
爭買賣契約），向伊訂購玻璃瓶，詎上訴人於逾兩造約定交貨期
限之同年十二月三十一日，提貨數量仍未達系爭買賣契約之約定
，嗣經伊催告亦不置理，伊乃於九十四年八月十一日向上訴人終
止系爭買賣契約，依該契約第十二條第二項之約定，伊除得沒收
上訴人交付之餘額定金新台幣（下同）一百三十五萬八千九百七
十七元外，上訴人尚應依約給付未提貨部分含稅之貨款計四百三
十一萬七千九百五十元等情，爰求為命上訴人如數給付，並自支
付命令送達翌日即九十四年八月十二日起加計法定遲延利息之判
決。（第一審除判命上訴人給付四十三萬一千七百九十五元本息
外，其餘判決被上訴人敗訴，兩造各對其敗訴部分上訴及附帶上
訴，嗣原審改判上訴人再給付二百六十八萬九千二百二十八元本
息，並駁回被上訴人其餘上訴及上訴人附帶上訴，上訴人提起上
訴，被上訴人敗訴部分已因其未上訴而告確定。）
上訴人則以：系爭第二、三份買賣契約，伊已將貨款付清，被上
訴人即無貨款可資請求。系爭買賣契約雖均列有定金一款，但其
本義應係預付貨款，即將同額訂金轉為貨款一部之意思。又系爭
買賣契約第十二條第二項約定之罰則亦屬過高，應予酌減。另被
上訴人所指之製造成本損害高於同業標準，伊已依約給付全額貨
款者，更不得再主張製造成本及出售利潤之損害。另被上訴人提
及之庫存及銷燬費用不實，周轉利息之支出，亦不合理等語，資
為抗辯。
原審將第一審所為被上訴人敗訴之判決部分廢棄，改判命上訴人
再給付二百六十八萬九千二百二十八元本息；並維持第一審所命
上訴人給付四十三萬一千七百九十五元本息之判決，駁回其附帶
上訴，無非以：(一)系爭買賣契約第十二條第二項：「被上訴人得
終止合約，並請求給付未交貨之全部價款及其剩餘之定金視同沒
收」，係關於違約金之約定，上訴人提貨未達契約之數量，未出
貨價款合計四百三十一萬七千九百五十元，上訴人就系爭買賣契
約分別給付被上訴人訂金為九十六萬元、一百十九萬零七百元、
一百十萬二千五百元，被上訴人依上訴人提貨情形比例扣減貨款
後，定金餘額計為一百三十五萬八千九百七十七元，依上開約定
計算之違約金共五百六十七萬六千九百三十七元，被上訴人曾三
次以函催上訴人提貨，未予置理，被上訴人已於九十四年八月十
一日向上訴人為終止系爭買賣契約之意思表示，另被上訴人銷燬
玻璃瓶後之玻璃原料，總重量四十一萬四千五百零二點八九公斤
，按每公斤一點○五元計算，總價為四十三萬五千二百二十八元
，均為兩造所不爭，並有出貨明細、送貨單、對帳單、應收帳款
明細表及郵局存證信函等件為憑。(二)審酌：系爭買賣契約第九
條明定上訴人給付者為定金，且被上訴人所指買賣契約係先付定
金，俟提貨時依提貨比例扣減貨款，將同額定金轉為貨款之一部
，亦符合民法第二百四十九條第一款之規定，亦即定金於契約履
行時作為給付之一部，足認上訴人依該條約定給付者確為定金而
非貨款，僅於契約履行時方得作為給付之一部。上訴人既未依約
提貨，前所付定金即無從作為貨款之一部，而應依系爭買賣契約
第十二條第二項約定沒收，上訴人尚不得因已就第二、三份買賣
契約給付全額貨款之定金，遽謂被上訴人未受有製造成本及出售
利潤之損害，被上訴人以略低於上訴人未提貨部分未稅價款四百
十一萬二千三百三十三元，為其所受製造成本損害及所失出售利
潤之總額，並無不當。被上訴人主張上訴人逾交貨日期未提貨
部分占用庫存空間致受有租金費用及棧板耗損之損害共五十六萬
一千二百五十五元，核無不合。上訴人未提貨部分因銷燬而支
出之費用八萬五千五百元部分，亦得認係被上訴人之損害。被
上訴人主張其因上訴人未依約提貨、付款，致受有十九個月價金
周轉利息之損害，合乎常理，以上訴人未依約提貨之含稅價款，
按一年期定期存款利率計算，被上訴人所受利息損害約為十五萬
零七百五十元等情，以上共為四百九十萬九千八百十四元，扣除
玻璃瓶經銷燬後成為原料值四十三萬五千二百二十八元後為四百
四十七萬四千五百八十六元，加上其他如處理違約事宜等不可計
算之損害，本件約定違約金即上述五百六十七萬六千九百三十七
元，顯然過高，以酌減為四百四十八萬元為當，經扣除被上訴人
已取得剩餘之訂金，上訴人應再給付三百十二萬一千零二十三元
。從而，被上訴人據以請求上訴人給付該金額本息，洵屬正當等
詞，為其判斷之基礎。
惟查上訴人曾於原審抗辯：系爭第二、三份買賣契約，伊已將貨
款付清，在三份合約上，其中雖均列有定金一款，惟其本義應係
預付貨款，即將同額定金轉為貨款一部之意思，此有其中一份合
約已將作為定金等字刪除，第二、三份契約收取相當於貨款一○
○％之定金，且對帳單均列出已沖帳金額及剩餘金額，況且該全
部金額均加計百分之五之營業稅額，實與一般定金性質上僅為證
明契約成立有所矛盾。伊仍有剩餘貨款可供抵銷，伊就同種類之
債權債務相互抵銷，即非無據。且換算未扣抵之定金後，第一份
契約所欠貨款僅三十三萬六千五百零八元，第二、三份契約已付
款未提貨之金額祇六十三萬九千三百六十元，應與之抵銷，被上
訴人已無貨款可領取各等語（分見原審卷七○、七一、二二八～
二三○、二六九～二七一頁），上訴人就系爭第二、三份買賣契
約所付之定金顯認係「貨款之預付」。果爾，則能否即認該買賣
契約所載之定金為違約金之約定，已滋疑問。且上訴人就該二份
契約所載「定金」之真意，既有爭辯，原審逕謂該定金為違約金
之約定，為兩造所不爭，並有認定事實不憑卷內所存資料之違法
。系爭買賣契約第十二條第二項所稱「被上訴人終止合約，並請
求給付未交貨之全部價款及其剩餘之定金視同沒收」之真意，究
係「違約金」之約定，抑為「違約定金」，或「預付貨款」？似
有未明，亦有待釐清。又依系爭第二、三份買賣契約第九條所載
，被上訴人已收取相當於貨款一○○％之定金，該第三份契約並
將「支票作為定金，惟應於每批交付貨款時由甲方逐筆扣回貨款
」等字刪除（分見一審卷二○～二八頁），核與被上訴人提出之
原證七、八、九「出貨明細」，分別載明第二、三份買賣契約之
「定金」額已加計百分之五之營業稅而為一百十九萬零七百元、
一百十萬二千五百元【與第一份買賣契約未加計營業稅仍為「九
十六萬元」（分見一審卷七七、九七、一一一頁）有間】，以及
上訴人業務承辦人王源泉及被上訴人總經理何明德於第一審各結
稱：系爭第二、三份買賣契約第九條定金之真意是預收或預付貨
款，以為保證等語（分見一審卷一九二～一九四頁）相符。倘該
貨款均已付清，被上訴人縱未依約數量提貨，是否仍得依買賣契
約第十二條第二項約定，再請求給付該貨款？即非無再進一步推
求之必要。其次，當事人約定契約不履行之違約金是否相當，應
就債務人若能如期履行債務時，債權人可得享受之一切利益及其
所受損害情形，並依一般客觀事實及社會經濟狀況，以為酌定標
準。查原審既認定上訴人已就第二、三份買賣契約給付全額貨款
之定金，該貨款本即包括製造成本及出售利潤在內，原審率以被
上訴人猶受有製造成本及出售利潤之損害以為酌定違約金之依據
，殊有可議。另上訴人就被上訴人指其受有價金利息之損害一節
，曾於原審辯稱：被上訴人就此未以獲利為計算，竟以請求之總
金額為計算基礎，殊有不當，此部分顯然包含其先前主張之九十
二％營業製造成本，等同將已付出之製造成本列為收益項目，其
不合理，不言可喻云云（見原審卷二六七、二六八頁），原審對
上訴人此項重要之攻擊方法，恝置不論，遽行判決，尤有判決不
備理由之違法。上訴論旨，執以指摘原判決不利於己部分不當，
求予廢棄，不能認為無理由。
據上論結，本件上訴為有理由。依民事訴訟法第四百七十七條第
一項、第四百七十八條第二項，判決如主文。
中    華    民    國  九十七  年   十一   月  二十七  日
                      最高法院民事第六庭
                          審判長法官  朱  建  男
                                法官  顏  南  全
                                法官  林  大  洋
                                法官  沈  方  維
                                法官  黃  義  豐
      本件正本證明與原本無異
                                      書  記  官
中    華    民    國  九十七  年   十二   月    十    日
                                                      K


司法院資訊處製作；財團法人民間司法改革基金會備份。
